臺灣桃園地方法院刑事判決
110年度訴字第103號
公  訴  人  臺灣桃園地方檢察署檢察官
被      告  張曜任



上列被告因違反公司法等案件，經檢察官提起公訴（108年度偵
字第8150號），本院判決如下：
    主  文
乙○○共同犯公司法第九條第一項前段之未繳納股款罪，處拘役伍
拾伍日，如易科罰金，以新臺幣壹仟元折算壹日。
    事  實
一、乙○○無實際出資經營公司之真意，已預見其出借名義擔任翔
    曜實業有限公司（下稱翔曜公司）之董事係為虛設公司，仍
    基於股款繳納不實、利用不正當方法致使會計事項、財務報
    表發生不實之結果及使公務員登載不實之不確定故意，與某
    身分不詳綽號「宏哥」之成年人形成共同犯罪之意思聯絡，
    於民國104年6月間交付其國民身分證予「宏哥」，並在聯邦
    商業銀行帳戶申請書及印鑑卡上簽名，申請戶名為「翔曜實
    業有限公司籌備處乙○○」之帳戶（下稱系爭帳戶），再由「
    宏哥」於同年6月25日、同年7月1日分別存入新臺幣（下同
    ）1萬元及49萬元，並影印存摺充作股款收足之證明，再製
    作不實之翔曜公司資本額變動表、股東繳納現金出資額明細
    表，委由不知情之張翠芬會計師查核後製作翔曜公司資本額
    簽證查核報告書，於同年7月8日向經濟部中部辦公室申請公
    司設立登記，使不知情之承辦公務員形式上審查後，認翔曜
    公司已具備公司設立登記之要件，於同日核准設立登記，以
    乙○○為代表人，將翔曜公司資本額50萬元、現金資產50萬元
    之不實事項，登載於職務上所掌之公司設立登記表上，足生
    損害於經濟部對於公司登記管理之正確性及公眾對於公司登
    記事項之信賴。嗣「宏哥」於同年7月13日、30日及31日，
    分別自系爭帳戶提領15萬元、15萬元及20萬元，而將50萬元
    全數領出。
二、案經法務部調查局臺北市調查處移送臺灣桃園地方檢察署檢
    察官偵查起訴。
    理  由
壹、程序事項：
    本判決援引之供述及非供述證據，均係依法定方式取得，並
    經本院於審理期日踐行合法之調查，被告乙○○迄本院言詞辯
    論終結前，均未爭執其證據能力，得採為判決之基礎。
貳、實體事項：
一、被告於本院審理中，雖坦承於104年5、6月間，以2,000至3,
    000元之代價，交付其身分證予「宏哥」，惟否認有上開犯
    行，辯稱：「宏哥」說是要報所得稅之用，沒有說要成立公
    司，我沒有申請聯邦銀行的帳戶，沒有在任何文件上簽名，
    也沒聽過翔曜公司等語。
二、經查：
　㈠被告於104年6月間，交付身分證予真實身分不詳綽號「宏哥
    」之人，此為被告所承認。綽號「宏哥」之人於同年6月22
    日，持被告之身分證向聯邦銀行申辦帳戶，戶名為「翔曜實
    業有限公司籌備處乙○○」，並於同年6月25日、同年7月1日
    分別存入1萬元及49萬元，再影印存摺作為股款收足之證明
    ，另製作翔曜公司資本額變動表、股東繳納現金出資額明細
    表，委由張翠芬會計師查核後製作翔曜公司資本額簽證查核
    報告書，於同年7月8日向經濟部中部辦公室申請公司設立登
    記，承辦公務員形式上審查後，認翔曜公司已具備公司設立
    登記之要件，於同日核准設立登記，以「乙○○」為代表人，
    將翔曜公司資本額50萬元、現金資產50萬元之事項，登載於
    職務上所掌之公司設立登記表上，此有翔曜公司資本額查核
    報告書、資本額變動表、股東繳納現金出資額明細表、聯邦
    銀行存摺影本、委任書、經濟部104年7月8日經授中字第104
    33526990號函、翔曜公司設立登記表、聯邦銀行帳戶申請資
    料影本在卷可憑（見偵卷第31-37頁、第137-145頁、第159-
    165頁），此部分事實應堪認定。
　㈡綽號「宏哥」之人於系爭帳戶存入50萬元後，於同年7月13日
    、30日及31日，分別自系爭帳戶提領15萬元、15萬元及20萬
    元，而將50萬元全數領出，有聯邦銀行函覆系爭帳戶之歷史
    交易明細附卷足參（見偵卷第19頁）。可見該50萬元僅是暫
    時供翔曜公司設立時驗資所用，翔曜公司實際上並未收足股
    款，前揭資本額變動表、股東繳納現金出資額明細表就翔曜
    公司資產及股款之記載均為不實。而經濟部中部辦公室承辦
    公務員於公司設立登記表上，登載翔曜公司資本額50萬元、
    現金資產50萬元等事項亦屬不實。
　㈢從而，堪認被告將身分證交予綽號「宏哥」之人，並提供自
    己之名義供「宏哥」申辦系爭帳戶，作為公司設立驗資之用
    ，由「宏哥」以該帳戶製作不實之翔曜公司資本額等相關資
    料，再以被告之名義向經濟部申請設立翔曜公司，而使承辦
    公務員將翔曜公司資本額50萬元、現金資產50萬元等不實事
    項，登載於公司設立登記表。
三、被告雖辯稱：「宏哥」說身分證是要報所得稅用，我不知道
    是要成立公司，我沒有在系爭帳戶之申請書及公司設立之相
    關文件上簽名等語。惟查：
　㈠卷附翔曜公司之領用統一發票購票證申請書、聯邦銀行帳戶
    申請書、印鑑卡及翔曜公司股東同意書上，均有「乙○○」之
    簽名（見偵卷第113-115頁、第162-163頁、第177頁）。本
    院以被告於本案歷次訊問筆錄之簽名及當庭書寫簽名作為對
    照文書，囑託法務部調查局鑑定之結果，上開領用統一發票
    購票證申請書、聯邦銀行帳戶申請書及印鑑卡上「乙○○」之
    簽名，與對照文書上「乙○○」簽名之筆跡筆劃特徵相同，有
    法務部調查局鑑定書在卷可憑（見本院訴字卷第259-267頁
    ）。參酌上開文書上「乙○○」簽名之筆跡，就字型走向、不
    同筆劃間連貫方式、布局之相對位置，均有穩定之筆劃關聯
    及書寫模式。且鑑定分析表係分別就每個字多項特徵進行比
    對，進而判定筆跡相符，其鑑定結果應堪採信。足證前開翔
    曜公司領用統一發票購票證申請書、聯邦銀行帳戶申請書及
    印鑑卡上「乙○○」之簽名係被告所簽。
　㈡另就前揭翔曜公司股東同意書，雖未能調得文書正本供鑑定
    所用，惟關於文書之真正，並不以鑑定為唯一方法。觀諸翔
    曜公司股東同意書上「乙○○」之簽名（見偵卷第177），其
    筆劃高低走向、相對位置及運筆方式，均與前述對照文書上
    「乙○○」之簽名相同，佐以被告確有在翔曜公司之領用統一
    發票購票證申請書、聯邦銀行帳戶申請書及印鑑卡等翔曜公
    司設立相關文件上簽名，應認翔曜公司股東同意書上「乙○○
    」之簽名亦為被告所簽。
　㈢從而，被告除提供身分證予綽號「宏哥」之人，另有在翔曜
    公司之領用統一發票購票證申請書、聯邦銀行帳戶申請書、
    印鑑卡及股東同意書上簽名，供綽號「宏哥」之人向聯邦銀
    行申請系爭帳戶及向經濟部申請公司設立登記。故被告辯稱
    未曾申請系爭帳戶，亦未在任何文書上簽名等情，顯與事實
    不符而不足採信。
　㈣又系爭帳戶申請書及印鑑卡上，記載申請之帳戶戶名為「翔
    曜實業有限公司籌備處乙○○」（見偵卷第162-163頁），領
    用統一發票購票證申請書上，載明營業人名稱為「翔曜實業
    有限公司」（見偵卷第113-115頁），股東同意書上則記載
    「一、設立翔曜實業有限公司並訂立本公司章程。二、推任
    乙○○為董事」，並由被告1人在全體股東簽章處簽名（見偵
    卷第177頁）。可見被告簽名之文書上，均清楚記載被告以
    自己名義申請翔曜公司之帳戶，並擔任董事設立公司之旨，
    應為被告簽名時所知悉，被告辯稱未提供名義設立公司、未
    聽過翔曜公司等語，亦不足採。
　㈤綜上所述，被告除提供身分證予綽號「宏哥」之人，並在系
    爭帳戶之申請資料及翔曜公司之設立資料上簽名，被告應當
    知悉綽號「宏哥」之人係向其借用名義設立公司，被告辯稱
    不知情等語，難以採信。
四、被告於偵訊中供稱：「宏哥」是我開設檳榔攤之常客，我不
    知道他住哪裡，也不知道聯絡電話，通常都是他主動打檳榔
    攤的電話與我聯絡等語（見偵卷第76頁），又於本院訊問時
    供稱：我不知道「宏哥」之真實姓名，當初是因為他常來檳
    榔攤買檳榔而認識，我們之間除了買賣檳榔外，沒有其他往
    來關係等語（見本院訴字卷第50頁）。可見被告係因「宏哥
    」向其購買檳榔而認識，並不知悉「宏哥」之姓名及聯絡方
    式，除購買檳榔外，亦無其他交情互動，堪認彼此間毫不熟
    識。若綽號「宏哥」之人確有經營公司之真意，縱使無意由
    自己擔任公司負責人，衡情當會尋求親屬或具有良好信任關
    係之友人協助，就將來公司經營及管理層面之問題，較易協
    調溝通，不至於委託毫無特別信賴關係之被告。再參酌被告
    於偵訊時供稱：「宏哥」找我當公司報稅的人頭，他有給我
    看10幾張身分證，那都是他報稅的人頭等語（見偵卷第76頁
    ），足證被告明知其出借名義予綽號「宏哥」之人，係作為
    「人頭」供公司設立之用，且「宏哥」手上已有多個「人頭
    」資料。依一般社會通念，被告當可預見綽號「宏哥」之人
    設立公司，僅係虛設行號，並無實際經營之真意。又綽號「
    宏哥」之人既無經營公司之真意，自無可能實際繳納股款而
    充實公司資本。被告知悉綽號「宏哥」之人僅係虛設公司，
    仍允為提供個人資料而出借名義，對於綽號「宏哥」之人以
    虛偽資金進行驗資並以不實資料申請設立公司，當有容任其
    結果發生之不確定故意。
五、綜上所述，被告已預見綽號「宏哥」之人有意虛設公司，可
    能以不實資金及資料申請設立，仍提供自己之名義並在相關
    申辦資料上簽名，而容任其結果發生，具有犯罪之不確定故
    意，且與綽號「宏哥」之人間，具有犯意之聯絡及行為分擔
    。又卷內並無事證顯示「宏哥」為兒童或少年，基於有疑唯
    利於被告之法理，應認「宏哥」為成年人。另本案無事證顯
    示為翔曜公司進行簽證查核之會計師及受理申辦之公務員參
    與犯行，應認其不知情。從而，本案事證明確，被告犯行堪
    以認定，應依法論罪科刑。
六、論罪科刑：
　㈠法律修正及適用之說明：
  ⒈查被告行為後，刑法第214條於108年12月25日修正公布，並
    於同年12月27日施行。本次修正係將原本尚須適用刑法施行
    法第1條之1第2項規定計算得出之罰金數額，直接規定為法
    定罰金刑度，以增加法律明確性，並無改變構成要件之內容
    ，亦未變更處罰之輕重，不生新舊法比較之問題。故本案應
    依一般法律適用原則，適用裁判時之法律。
  ⒉公司之設立、變更、解散登記或其他登記事項，於90年11月1
    2日公司法修正後，主管機關僅形式審查申請是否違法或不
    合法定程式，而不再為實質之審查。是行為人於公司法修正
    後辦理公司登記事項，如有明知為不實之事項，而使公務員
    登載於職務上所掌之公文書，足以生損害於公眾或他人者，
    即有刑法第214條之適用（最高法院100年度台上字第746號
    判決同此見解）。本案係以內容不實之公司資產資料向經濟
    部申請設立登記，使承辦公務員於形式上審查後，認為翔曜
    公司具備公司設立要件，將翔曜公司具有現金50萬元之資產
    等不實事項，登載於職務上所掌之公司登記表上，影響經濟
    部對公司登記管理之正確性，足生損害於經濟部及公眾對於
    公司登記公示事項之信賴。
  ⒊公司法第9條第1項應收股款股東未實際繳納，而以申請文件
    表明收足之處罰規定，旨在維護公司資本充實原則與公司資
    本確定原則，若於提出申請文件時，公司增資股款未實際募
    足，而以暫時借資及人頭股東之方式虛偽表示股東已繳足股
    款，提出於主管機關，即與公司資本充實原則及公司資本確
    定原則有所違背，無論其借用資金充作股款之時間久暫，自
    均構成違反公司法第9條第1項之犯罪（最高法院96年度台上
    字第4037號判決同此見解）。又公司法第8條第1項規定，所
    稱公司負責人，在有限公司為董事。被告登記為翔曜公司之
    董事，屬公司法所稱公司負責人。其未實際繳納股款，而係
    由綽號「宏哥」之人以不實資金充作股款，並以翔曜公司之
    「資本額變動表」、「股東繳納現金出資額明細表」及「翔
    曜實業有限公司籌備處乙○○」之帳戶存摺影本表明股款收足
    ，違反公司法第9條第1項前段規定甚明。
  ⒋依商業會計法第11條第1項、第28條第1項之規定，凡商業之
    資產、負債、權益、收益及費損發生增減變化之事項，稱為
    會計事項；財務報表則包括資產負債表、綜合損益表、現金
    流量表、權益變動表。商業負責人以虛列股本之不正當方法
    ，使公司之資產負債表發生不正確之結果，應成立商業會計
    法第71條第5款之罪，且為刑法第216條、第215條行使業務
    上登載不實文書罪之特別規定，應優先適用。又商業會計法
    第4條規定，所謂商業負責人之範圍，依公司法、商業登記
    法及其他法律有關之規定。被告登記為擔任翔曜公司之商業
    負責人，由綽號「宏哥」之人製作內容不實之翔曜公司資本
    額變動表及股東繳納現金出資額明細表，係以不正當方法使
    公司會計事項及財務報表發生不正確之結果，已違反商業會
    計法第71條第5款之規定。
  ㈡罪名：
　　被告所為，犯公司法第9條第1項前段之未繳納股款罪、商業
    會計法第71條第5款之利用不正方法致生不實罪及刑法第214
    條之使公務員登載不實罪。
  ㈢犯罪關係：
　　被告就上開各犯行，與綽號「宏哥」之成年人有犯意聯絡及
    行為分擔，應論以共同正犯。其利用不知情之會計師為本案
    犯行，為間接正犯。
  ㈣罪數：
　　被告上開犯行，均係基於虛設公司之單一犯罪決意所為，其
    行為部分重疊，應認係一行為觸犯數罪名之想像競合犯，依
    刑法第55條前段規定，從一重之公司法第9條第1項前段之未
    繳納股款罪處斷。
  ㈤科刑：
    審酌被告貪圖報酬，出借名義供綽號「宏哥」之人虛設公司
    ，有害主管機關對於公司管理事項之正確性，亦可能使公司
    交易相對人誤認翔曜公司資本充足，有害交易安全，實有不
    該。惟審酌翔曜公司不實登記之資本數額非鉅，且無事證顯
    示已實際損害交易安全或市場經濟，兼衡其犯後態度、犯罪
    之手段、參與程度、所生損害、素行、智識能力及生活狀況
    等一切情狀，量處如主文所示之刑，並諭知易科罰金之折算
    標準。
七、沒收部分：
　　被告自承出借名義可獲得2,000元至3,000元之報酬，惟供稱
    尚未拿到約定報酬（見偵卷第76頁，本院卷第299頁），卷
    內亦無事證顯示被告於本案實際獲有報酬或其他利益，應認
    本案並無應沒收之犯罪所得。
據上論斷，應依刑事訴訟法第299條第1項前段，判決如主文。
本案經檢察官劉玉書、甲○○提起公訴，檢察官周彤芬到庭執行職
務。
中　　華　　民　　國　　111 　年　　6 　　月　　7 　　日
　　　　　　　　　刑事第四庭　審判長法　官　黃柏嘉
　　　　　　　　　
　　　　　　　　　　　　　　　　　　法　官　陳韋如
　　　　　　　　　　　　　　　　　　
　　　　　　　　　　　　　　　　　　法　官　涂偉俊
以上正本證明與原本無異。
如不服本判決應於收受判決後20日內向本院提出上訴書狀，並應
敘述具體理由。其未敘述上訴理由者，應於上訴期間屆滿後20日
內向本院補提理由書(均須按他造當事人之人數附繕本)「切勿逕
送上級法院」。 

　　　　　　　　　　　　　　　     書記官　余玫萱　　　　　　　　　　　　　　　　　　
中　　華　　民　　國　　111 　年　　6 　　月　　7 　　日



附錄本案論罪科刑法條：
公司法第9條第1項
公司應收之股款，股東並未實際繳納，而以申請文件表明收足，
或股東雖已繳納而於登記後將股款發還股東，或任由股東收回者
，公司負責人各處5年以下有期徒刑、拘役或科或併科新臺幣50
萬元以上250萬元以下罰金。
商業會計法第71條
商業負責人、主辦及經辦會計人員或依法受託代他人處理會計事
務之人員有下列情事之一者，處5年以下有期徒刑、拘役或科或
併科新臺幣60萬元以下罰金：
一、以明知為不實之事項，而填製會計憑證或記入帳冊。
二、故意使應保存之會計憑證、會計帳簿報表滅失毀損。
三、偽造或變造會計憑證、會計帳簿報表內容或毀損其頁數。
四、故意遺漏會計事項不為記錄，致使財務報表發生不實之結果
    。
五、其他利用不正當方法，致使會計事項或財務報表發生不實之
    結果。
中華民國刑法第214條
明知為不實之事項，而使公務員登載於職務上所掌之公文書，足
以生損害於公眾或他人者，處3年以下有期徒刑、拘役或1萬5千
元以下罰金。